臺灣高等法院刑事判決
111年度上易字第677號
上  訴  人  
即  被  告  李○○



上列上訴人即被告因家暴妨害自由案件，不服臺灣新北地方法院
110年度易字第1000號，中華民國111年2月23日第一審判決（起
訴案號：臺灣新北地方檢察署110年度偵字第22498號），提起上
訴，本院判決如下：
    主  文
上訴駁回。
    事  實
一、李○○與戴○○前係夫妻，於民國109年6月12日離婚，2人間屬
    家庭暴力防治法第3條第1款之家庭成員關係。嗣戴○○對李○○
    向臺灣新北地方法院家事庭聲請民事通常保護令，該院家事
    庭乃於109年9月26日送達調查通知書並檢附戴○○之聲請狀繕
    本予李○○，通知李○○應於109年10月29日上午10時50分至該
    院家事庭開庭。詎李○○於收受上開開庭通知書等文件後，心
    生不滿，竟基於恐嚇危害安全之犯意，於109年9月28日18時
    26分許，在新北市○○區○○街00號住處，以其行動電話連接網
    際網路，並以其本名「李○○」使用臉書（facebook）之通訊
    軟體Messenger傳送：「單子內容你寫我家暴？」、「你真
    行」、「那天你去一定回不到家，因為會有很多人在那等妳
    」等文字訊息予戴○○，以此加害戴○○生命、身體、自由之事
    恐嚇戴○○，戴○○於閱覽上開訊息後心生畏佈，致生危害於安
    全。
二、案經戴○○訴請臺灣新北地方檢察署檢察官偵查起訴。
    理  由
壹、程序事項：
一、按被告以外之人於審判外之言詞或書面陳述，除法律有規定
    者外，不得作為證據；被告以外之人於審判外之陳述，經當
    事人於審判程序同意作為證據，法院審酌該言詞陳述或書面
    陳述作成時之情況，認為適當者，亦得為證據；當事人、代
    理人或辯護人於法院調查證據時，知有第159 條第1 項不得
    為證據之情形，而未於言詞辯論終結前聲明異議者，視為有
    前項之同意，刑事訴訟法第159 條第1 項及第159 條之5 分
    別定有明文。本判決下列所引用被告以外之人於審判外之陳
    述，檢察官及被告於本院審理時均同意上開證據具證據能力
    （見本院卷第41、73頁），本院審酌上開證據資料作成時之
    情況，尚無違法、不當或顯不可信之情況，認以之作為證據
    應屬適當，依刑事訴訟法第159 條之5 規定，認前揭證據均
    有證據能力。
二、本判決以下所引用之非供述證據，均與本件事實具有自然關
    聯性，且核屬書證、物證性質，依刑事訴訟法第158條之4之
    規定，堪認均具有證據能力。
貳、實體部分：
一、事實認定部分：
    訊據被告李○○固坦承曾於上開時、地，以前揭方法傳送上述
    文字訊息予告訴人戴○○等情不諱(見本院卷第76頁)，惟矢口
    否認有何恐嚇犯行，辯稱：被告並無加惡害於告訴人之犯意
    ，係告知告訴人債主會於告訴人出庭時到法院向其討債，被
    告轉達有什麼不對，只要把所知道的內容轉述給告訴人要其
    處理事情而已，被告並不認為這會造成恐嚇，僅是用詞不當
    云云。然查：
　㈠被告於偵查及原審審理時亦坦承其收到原審家事庭開庭通知
    書等文件，知悉告訴人對其聲請保護令，遂於上開時、地，
    傳送上述文字訊息予告訴人等情在卷（見109年度偵字第344
    37號卷〔下稱偵34437號卷〕第85頁、原審易字卷第36頁），
    而被告係以其本名「李○○」使用臉書（facebook）之通訊軟
    體Messenger傳送：「單子內容你寫我家暴？」、「你真行
    」、「那天你去一定回不到家，因為會有很多人在那等妳」
    等文字訊息予戴○○等情，亦有被告傳送之上開文字訊息畫面
    列印資料、原審109年度家護字第2063號通常保護令事件109
    年10月29日上午10時50分調查通知書附聲請狀繕本、於109
    年9月26日送達被告住處之送達證書、原審家事庭109年度家
    護字第2063號通常保護令事件109年10月29日上午10時50分
    開庭之家事報到單、原審家事庭暴力事件被害人詢問通知書
    等影本各1紙附卷可稽（見偵34437號卷第32頁、原審易字卷
    第27-31頁），原審法院並於109年12月8日核發109年度家護
    字第2063號民事通常保護令，禁止被告對告訴人實施身體或
    精神上不法侵害等行為，亦有該民事通常保護令影本1份在
    卷可參（見他2378號卷第14-16頁反面），是此部分之事實
    ，應堪認定。
　㈡告訴人於偵查中陳稱：被告收到要開家暴庭的傳票，他就馬
    上用臉書的聊天軟體傳訊息給我，恐嚇我說讓我回不到家，
    這樣讓我很害怕，我現在每天出門都會很害怕等語（見他23
    78號偵卷第9頁），且於原審審理時證稱：被告傳送上開訊
    息時，並沒有談到債權人的事，被告傳訊息說我那天去一定
    回不到家，我懷疑被告是不是要殺害我、綁架我，因為被告
    一開始就指責我告他家暴、說我真行，後面就加上如果去開
    庭就回不到家，會有很多人在那邊等我的文字，所以我前後
    聯想會害怕等語（見原審易字卷第43頁），是以，被告傳送
    「單子內容你寫我家暴？」、「你真行」、「那天你去一定
    回不到家，因為會有很多人在那等妳」等文字訊息予告訴人
    時，依其訊息內容整體觀之，並無隻字片語談及告訴人在外
    負債情形及債權人可能前往法院尋找告訴人等理性溝通辭句
    ，觀諸被告所傳送之上開文字訊息，已明白表示告訴人如前
    往家事庭開庭將無法回家，該涵義包括被告可能會使用違法
    手段或糾眾加害告訴人之生命、身體及自由，客觀上自足使
    告訴人心生畏怖，甚為顯然。
　㈢按刑法第305 條恐嚇罪之恐嚇，係僅以通知加害之事使人恐
    佈為已足，不必果有加害之意思，更不須有實施加害之行為
    ；至於危害通知之方法，亦無限制，無論明示之言語、文字
    、動作或暗示其如不從將加危害，苟已足使對方理解其意義
    之所在，並足以影響其意思之決定與行動自由者均屬之。至
    於被害人是否心生畏懼，亦應本於社會客觀經驗法則以為判
    斷基準（最高法院75年度台上字第5480號、81年度台上字第
    867號判決意旨參照）。經查，依被告對告訴人所傳訊息之
    內容：「單子內容你寫我家暴？」、「你真行」、「那天你
    去一定回不到家，因為會有很多人在那等妳」等節(見偵344
    37卷第32頁)，依上揭文字內容，客觀上已然涉及刑事上加
    害告訴人之身體自由之惡害通知而恐嚇危害告訴人之行動自
    由，甚為顯然。被告為智識正常且具社會經驗之成年人，應
    知曉其於斯時情狀下使用上揭話語，當屬對於將來之惡害告
    知，且已使人心生畏怖，猶執意為之，是其主觀上自具有恐
    嚇危害他人之犯意，應堪認定。　　　
　㈣對被告辯解不採之理由：
　　被告於本院審理時固辯稱：被告並無加惡害於告訴人之犯意
    ，係告知告訴人債主會於告訴人出庭時到法院向其討債，被
    告轉達有什麼不對，只要把所知道的內容轉述給告訴人要其
    處理事情而已，被告並不認為這會造成恐嚇，僅是用詞不當
    云云。然查，依其訊息內容整體觀之，並無任何談及告訴人
    在外負債情形及債權人可能前往法院尋找告訴人等理性溝通
    辭句，且被告所傳送之上開文字訊息，已明白表示告訴人如
    前往家事庭開庭將無法回家，顯然包括被告可能會使用違法
    手段或糾眾加害告訴人之生命、身體及自由，客觀上自足使
    告訴人心生畏怖等情，業據本院說明如前，是被告上開辯解
    ，經核與本案卷證不符，自難憑採。
　㈤綜上各情相互酌參，被告矢口否認犯行，經核並無可採，本
    案事證明確，被告之犯行堪以認定，應依法論科。　　
二、論罪部分：
  ㈠按家庭暴力防治法所稱之「家庭暴力」，係指家庭成員間實
    施身體或精神上不法侵害之行為，而所謂「家庭暴力罪」，
    則係指家庭成員間故意實施家庭暴力行為而成立其他法律所
    規定之犯罪，家庭暴力防治法第2條第1款、第2款分別定有
    明文。被告於行為時，與告訴人屬前配偶關係，其2人間具
    有家庭暴力防治法第3條第1款所定之家庭成員關係。
  ㈡按刑法第305條恐嚇危害安全罪，其保護法益為個人意思決定
    之自由，亦即個人免於恐懼之自由，同時兼及個人生命、身
    體、自由、名譽及財產等安全。又恐嚇行為，只須以足使人
    心生畏怖之惡害告知他人，即足成立。核被告所為，係犯刑
    法第305條恐嚇危害安全罪。被告對告訴人為上開恐嚇行為
    ，係屬對家庭成員實施精神上不法侵害之行為，而該當家庭
    暴力防治法所稱之家庭暴力罪，惟因家庭暴力防治法對於家
    庭暴力罪並無科處刑罰之規定，故僅依刑法第305條之罪名
    論科即可。公訴意旨漏未敘及被告之犯行屬家庭暴力罪，應
    予補充。再者，被告係於109年9月28日18時26分許，在新北
    市○○區○○街00號住處，以其行動電話連接網際網路，傳送上
    開訊息予告訴人，業據被告供明在卷（見原審易字卷第39頁
    ），起訴書略載被告係於不詳地點，以不詳設備連網際網路
    傳送上開訊息，併此指明。    
三、原審以行為人之責任為基礎，審酌被告於行為時係年滿53歲
    之成年人，有相當之智識程度與社會經驗，其與告訴人係前
    配偶關係，因不滿告訴人對其聲請通常保護令，未以理性態
    度處理，竟以通訊軟體Messenger傳送上開加害告訴人生命
    、身體、自由之文字訊息以恐嚇告訴人，使告訴人心生畏懼
    ，致生危害於安全，其犯後雖坦承傳送上開文字訊息予告訴
    人，惟未坦承犯行，亦未獲得告訴人之諒解，兼衡被告自陳
    其教育程度係高中肄業、目前從事自營業、家庭經濟勉持（
    見原審易字卷第42頁）等一切情狀，以被告犯恐嚇危害安全
    罪，處拘役20日，如易科罰金，以新臺幣1000元折算1日，
    另以被告傳送上開恐嚇訊息時所使用之行動電話1支，並未
    扣案，考量被告之犯行尚屬輕微，本案並無藉由剝奪被告所
    有之上開行動電話以預防並遏止再犯罪之必要性，爰不予宣
    告沒收等節，經核原審就此部分之認事用法俱無違誤，量刑
    及不予宣告沒收等情，尚屬允當，經核並無違誤。
四、被告上訴意旨略以：被告因不堪告訴人即前妻戴○○之債主不
    時到被告家裡騷擾，所以告知前妻有關她的債主會於她出庭
    時到法院向她討債之事實，前妻因積欠外債多人，深怕債主
    上門而一直躱避，當然她本會產生心理不安，與被告無關。
    因民事求償訴訟無非均出於通常保護令僅作形式寬鬆審查所
    致，造成告訴人不無利用訴訟救助及法律扶助制度而不需任
    何成本濫訴藉端求償致被告疲於應訴之事實，對於被告顯然
    不公。原判決所認定被告傳送給告訴人之訊息内容僅為被告
    抱怨告訴人不顧雙方曾有夫妻情義而濫訴誣告被告涉有家暴
    案件之事實，並未敘及被告欲以何方法欲加害告訴人生命、
    身體、自由之恐嚇事實，至於「那天你去一定回不到家，因
    為會有很多人在那等妳」之内容，僅為被告提醒告訴人那天
    （指開庭當日），被告乃合理推論提醒告知告訴人開庭時債
    權人有可能到法院向告訴人糾纏催討清償債務，被告傳送該
    訊息之目的乃希望告訴人主動出面和其債權人協商清償債務
    事宜，告訴人已明知隨時可能會有諸多債權人向其討債，已
    認識而早有時時畏懼不安之事實，被告傳送之上述訊息，並
    無絲毫之文字說明被告欲以何方法加害告訴人生命、身體、
    自由之恐嚇事實，告訴人本已四處躲債，當然畏懼其債權人
    之催討糾纏，被告所傳送之上述訊息客觀上本來即指告訴人
    於出庭時會招致其債權人出面討債圍堵，此客觀事實早於被
    告傳送該訊息之前即已產生云云。
五、經查：
　㈠依被告上開之訊息內容整體觀之，並無任何談及告訴人在外
    負債情形及債權人可能前往法院尋找告訴人等理性溝通辭句
    ，且被告所傳送之上開文字訊息，已明白表示告訴人如前往
    家事庭開庭將無法回家，顯然包括被告可能會使用違法手段
    或糾眾加害告訴人之生命、身體及自由，客觀上自足使告訴
    人心生畏怖等情，業據本院說明如前，被告猶執陳詞否認犯
    行，顯與本案卷證不符，自難憑採。
　㈡是被告以前揭理由上訴意旨，要非可採，已如前述，其上訴
    為無理由，應予駁回。　　　
據上論斷，應依刑事訴訟法第368條，判決如主文。
本案經檢察官王正皓到庭執行職務。
中　　華　　民　　國　　111 　年　　7 　　月　　28　　日
                  刑事第二十五庭審判長法　官  邱滋杉
                                      法　官  陳彥年
                                      法　官  黃翰義
以上正本證明與原本無異。
不得上訴。
                                      書記官  邱鈺婷
中　　華　　民　　國　　111 　年　　8 　　月　　2 　　日
附錄：本案論罪科刑法條全文　　　　　　　　　　　　　　　
中華民國刑法第305條
以加害生命、身體、自由、名譽、財產之事恐嚇他人，致生危害
於安全者，處2年以下有期徒刑、拘役或9千元以下罰金。
家庭暴力防治法第2條
本法用詞定義如下：
一、家庭暴力：
指家庭成員間實施身體、精神或經濟上之騷擾、控制、脅迫或其
他不法侵害之行為。
二、家庭暴力罪：
指家庭成員間故意實施家庭暴力行為而成立其他法律所規定之犯
罪。
三、目睹家庭暴力：
指看見或直接聽聞家庭暴力。
四、騷擾：
指任何打擾、警告、嘲弄或辱罵他人之言語、動作或製造使人心
生畏怖情境之行為。
五、跟蹤：
指任何以人員、車輛、工具、設備、電子通訊或其他方法持續性
監視、跟追或掌控他人行蹤及活動之行為。
六、加害人處遇計畫：
指對於加害人實施之認知教育輔導、親職教育輔導、心理輔導、
精神治療、戒癮治療或其他輔導、治療。